【裁判字號】    97,勞訴,86
【裁判日期】    980331
【裁判案由】    損害賠償
【裁判全文】
臺灣高雄地方法院民事判決              97年度勞訴字第86號
原      告  順遠工程有限公司
法定代理人  丙○○
訴訟代理人  李宏文律師
被      告  甲○○
訴訟代理人  黃宏綱律師
            呂富國律師
當事人間損害賠償事件，本院於民國98年3 月26日言詞辯論終結
，判決如下：
  主  文
原告之訴及假執行之聲請均駁回。
訴訟費用由原告負擔。
  事實及理由
一、原告起訴主張：其僱傭被告擔任居家服務業清潔人員，兩造
    間有簽訂定期勞動契約，約定任職期間自民國96年8 月1 日
    起至97年1 月31日止，每月薪資新台幣（下同）22,000元（
    下稱系爭勞動契約）。另簽訂「競業禁止條款暨營業秘密權
    益協定書」（下稱系爭競業禁止協定書），其中第1 條第2
    項第2 款、第3 條明定「乙方（即被告，下同）與甲方（即
    原告，下同）終止勞動服務契約後，乙方同意於離職後不主
    動邀約或接受原甲方曾服務之客戶，不論是自行施作或轉介
    予他人。」、「乙方在職期間若違反協定書之規定，即應離
    職，或由甲方不經預告逕予解雇。凡查證乙方確實違反上述
    條款，乙方應將在職期間所受訓練費用共計27,000元返還甲
    方，並以契約終止前一年內各項薪津科目總額之四倍金額做
    為懲罰性違約金賠償甲方損失，同時負擔法律責任。」，惟
    其日前得知，被告於離職後主動邀約任職原告期間所服務之
    客戶乙○○，並對乙○○提供清潔服務，故認被告顯已違反
    系爭競業禁止協定書之約定，其依約得請求被告賠償任職期
    間所領取薪資132,000 元4 倍之懲罰性違約金528,000 元（
    132,000 ×4 ＝528,000） 。爰依系爭競業禁止協定書第1
    條第2 項第2 款及第3 條約定，提起本件訴訟。並聲明：(一)
    被告應給付原告528,000 元；(二)願供擔保，請准宣告假執行
    。
二、被告則以：其雖曾與原告簽訂系爭勞動契約及系爭競業禁止
    協定書，惟系爭勞動契約第7 條及系爭競業禁止協定書第1
    條，有關終止勞動契約後1 年內，不得為自己或他人，從事
    與原告工作相同之工作，有違公序良俗，應屬無效。且其並
    無違反系爭競業禁止協定書之行為等語，資為抗辯。並聲明
    ：(一)駁回原告之訴；(二)如受不利判決願供擔保，聲請免為假
    執行。
三、兩造不爭執事項如下：
  (一)原告僱佣被告擔任居家服務業清潔人員，簽有系爭勞動契約
    ，約定任職期間自96年8 月1 日起至97年1 月31日止，每月
    薪資22,000元。另簽訂系爭競業禁止協定書，其中第1 條第
    2 項第2 款、第3 條明定「乙方與甲方終止勞動服務契約後
    ，乙方同意於離職後不主動邀約或接受原甲方曾服務之客戶
    ，不論是自行施作或轉介予他人。」、「乙方在職期間若違
    反協定書之規定，即應離職，或由甲方不經預告逕予解雇。
    凡查證乙方確實違反上述條款，乙方應將在職期間所受訓練
    費用共計27,000元返還甲方，並以契約終止前一年內各項薪
    津科目總額之四倍金額做為懲罰性違約金賠償甲方損失，同
    時負擔法律責任。」。此有系爭勞動契約（本院卷第6 至9
    頁）、系爭競業禁止協定書（本院卷第10頁）附卷可稽。
  (二)被告任職原告公司期間所領取薪資共為132,000元。
四、原告主張被告於離職後，主動邀約於原告公司任職期間所服
    務之客戶乙○○，並對乙○○提供清潔服務，違反系爭競業
    禁止協定書第1 條第2 項第2 款之約定，故依系爭競業禁止
    協定書第3 條約定，請求被告賠償等情，為被告以前開情詞
    否認，是本件爭點為：(一)被告是否有違反系爭競業禁止協定
    書第1 條第2 項第2 款之行為？(二)系爭競業禁止協定書第1
    條第2 項第2 款關於競業禁止之約定效力如何？
五、被告是否有違反系爭競業禁止協定書第1 條第2 項第2 款之
    行為？
  (一)系爭競業禁止協定書第1 條第2 項第2 款約定：「乙方與甲
    方終止勞動服務契約後，乙方同意於離職後不主動邀約或接
    受原甲方曾服務之客戶，不論是自行施作或轉介予他人。」
    ，此有乙方（被告）與甲方（原告）所簽立之系爭競業禁止
    協定書附卷可稽（本院卷第10頁），且為兩造所不爭執。
  (二)被告固否認有於離職後，對其於原告公司任職期間所服務之
    客戶乙○○提供清潔服務云云，然據原告所提出之原告公司
    職員「燕蘭」與客戶乙○○之通話譯文（本院卷第111 至11
    3 頁），其內容如附表所示，且據被告表示同意引用該通話
    譯文為證據等語在卷（本院卷第96頁），則依上揭譯文所示
    ，已足認被告於離職後，確有對其任職原告公司期間所服務
    之客戶乙○○提供清潔服務。
  (三)原告固主張被告於離職後，「主動邀約」其任職原告公司期
    間曾服務之客戶乙○○云云，然依附表所示譯文內容，客戶
    乙○○既已明確表示「我上次不是出國，她（被告）突然說
    不要做..... 我就跟伊（被告）講留下來... 我是跟她（被
    告）講我會保密拉」、「這也不是她（被告）一直要給我接
    ，是我給她（被告）講，一直換來換去不然你先給我處理」
    等語（本院卷第111 頁），顯見係客戶乙○○主動商請被告
    繼續為其打掃，甚且拜託被告為其提供打掃服務，是足認被
    告僅係「被動接受」其在原告公司曾服務之客戶乙○○。原
    告雖以被告向客戶乙○○表示將離職之舉動，係誘使乙○○
    向被告為清潔服務之要約，可視同於「主動邀約」原告公司
    曾服務之客戶云云，然依一般人與人間之互動，尤其至客戶
    家庭提供打掃服務，難免互為寒暄交談，故被告向客戶預先
    告知將離職，不過為人際關係往來之常情，原告執此即認被
    告「主動邀約」乙○○云云，並無可採。從而，被告既於離
    職後，仍「被動接受」原告公司曾服務之客戶乙○○，足見
    被告有違反系爭競業禁止協定書第1 條第2 項第2 款有關「
    乙方（被告）與甲方（原告）終止勞動服務契約後，乙方同
    意於離職後不接受原甲方曾服務之客戶」約定之事實，惟與
    原告所主張之同條款中「主動邀約」原告公司曾服務客戶乙
    ○○之行為態樣有異，附此敘明。
六、系爭競業禁止協定書第1 條第2 項第2 款關於「乙方（被告
    ）與甲方（原告）終止勞動服務契約後，乙方同意於離職後
    不接受原甲方曾服務之客戶」之約定效力如何？
    按離職後競業禁止條款，係前雇主在勞動契約下與受僱人約
    定，勞工有不使用或揭露其在前勞動契約中獲得之營業秘密
    或隱密性資訊之附屬義務，目的在使前雇主免於受僱人之競
    爭行為，此因雇主為維護其隱密資訊，防止員工於離職後，
    在一定期間內跳槽至競爭公司，並利用過去於原公司服務期
    間所知悉之技術或業務資訊為競爭之同業服務，或打擊原公
    司造成損害，或為防止同業惡性挖角，而與員工為離職禁止
    競爭約定。是競業禁止約款本質側重保障前雇主，如未逾合
    理程度，且不違反公序良俗，固應為法律所許，如逾合理程
    度而過度限制勞工選擇職業自由，即應認有悖於公序良俗而
    無效。而離職後競業禁止約款既係處於締約實力不對等之勞
    雇間所簽訂，是在審酌競業禁止約款是否具備合理性時，即
    應考量：(1)企業或雇主依競業禁止約款保護之利益，是否涉
    及特殊的專門技術或營業秘密，而有保護的必要？(2)勞工之
    職務及地位是否得以知悉該專門技術或營業秘密，而有透過
    競業禁止約款加以限制之必要？(3)限制勞工轉業之對象、期
    間、區域、職業活動等，是否使受僱人處於過度困境中而超
    逾合理之範疇？(4)對於競業的限制，有無代償措施？經查：
  (一)原告公司之營業項目為提供居家清潔服務，其97年度所僱佣
    之清潔人員人數為108 至124 人間，新進員工需進行7 日之
    職前訓練合格後，始正式外派至客戶處服務，而職訓內容在
    學科方面為：1.清潔用品用具使用方法及技巧、2.四大區域
    施工標準流程、3.玻璃、地板、木質家具標準作業流程、4.
    心態建立、5.好管家必備的條件、6.清潔服務禮儀及溝通技
    巧；術科方面為：玻璃、地板、浴廁等實務清潔操作；又接
    受訓練後所獲得之技能包括：1.使用玻璃刮刀快速又乾淨的
    清潔玻璃、2.抹布多條的使用技巧、3.廁所霉菌清除技巧、
    4.廚房重垢清潔技巧；總計原告支出之每位新進人員訓練費
    用共計27,000元（含培訓七日講師成本費用、教材文具費、
    培訓六日實作材料成本費用、培訓場地成本費用、其他雜支
    如制服、識別證）等情，此有原告98年3 月19日民事準備(一)
    狀（本院卷第92、93頁）附卷可稽，且據被告表示：對原告
    所陳稱僱佣之清潔人員人數、訓練新進人員內容、技術及所
    投入之人力、物力、支出費用，均無意見等語（本院卷第97
    頁）。則原告固然在經營居家清潔業務上，採行企業化經營
    方式，然此亦僅其經營形態、訓練及行銷方式之變革，至於
    其內涵，則仍屬傳統之清潔打掃工作，並未涉及專門知識或
    技術上創新，核難認有保護之必要。另原告雖主張原告客戶
    名單乃原告最重要之營業資料，為系爭競業禁止協定書第1
    條第2 項第2 款所要保護之利益，故不論被告出於主動邀約
    或被動接受原告公司曾服務之客戶，均因被告係利用原告最
    重要之營業資料為與原告相同之營業行為，已非公平之競爭
    行為云云，然據原告所提出之95年底高雄市各區家戶數結構
    表（本院卷第109 頁），高雄市內家戶數應有551,000 戶以
    上，此於居家清潔服務市場屬公開資訊，並可藉此公開資訊
    為業務行銷，是原告所執系爭競業禁止協定書第1 條第2 項
    第2 款約定，既僅為原告單純避免競爭之手段，此於自由競
    爭市場機制下，自不應被保護。況被告於離職後，固有「被
    動接受」原告公司曾服務之客戶乙○○，業如前述，然因被
    告離職後對乙○○所提供之居家清潔服務，乙○○不甚滿意
    ，故乙○○又請求原告派人為居家清潔服務等情，業據原告
    陳稱在卷（本院卷第96頁），且有如附表所示譯文內容（本
    院卷第111 頁）附卷可稽，則被告於離職後，固有為其於原
    告公司任職期間之客戶乙○○提供清潔服務，然原告並不因
    此即喪失該名客源，益見原告所指原告公司客戶名單，並無
    保護必要，而應回歸自由競爭之市場機制。
  (二)原告僱佣被告擔任居家服務業清潔人員，約定任職期間自96
    年8 月1 日起至97年1 月31日止，每月薪資22,000元等情，
    此為兩造所不爭執；是以被告於97年1 月31日自原告公司離
    職前，其在原告公司之職位僅屬最基層，且經原告指派至客
    戶處為清潔服務之員工；則被告既非原告公司之主要決策幹
    部，且任職期間亦不過半年，自無從知悉公司高層營運之策
    略方針，亦無洩漏公司營業秘密之可能。
  (三)原告公司之97年度所僱佣之清潔人員人數為108 至124 人間
    ，而據原告所提出之95年底高雄市各區家戶數結構表（本院
    卷第109 頁），高雄市內家戶數應有551,000 戶以上，業如
    前述，則以原告公司規模之大，且為企業化經營管理，足認
    開發行銷客戶，應為原告之經營強項；衡以被告僅係高雄商
    職畢業，且於原告公司任職至97年1 月31日止後，並未至其
    他公司任職，此有勞工保險局97年10月7 日保承資字第0971
    0329070 號函暨所附被告參加勞工保險投保資料表（本院卷
    第41頁）附卷可憑；而系爭競業禁止協定書第1 條第2 項第
    2 款竟限制被告不得為原告公司曾服務之客戶提供清潔服務
    ，換言之，被告依該約定，縱有原告公司曾服務客戶主動向
    被告提出清潔打掃之要約，被告個人亦需拒絕，顯然不當限
    制勞工之職業活動，致勞工處於過度困境中而超逾合理之範
    疇。且原告於系爭競業禁止協定書固以上開條款課以被告離
    職後之競業禁止義務，然遍觀系爭競業禁止協定書全文，原
    告卻無任何填補被告因此所受損害之代償措施，其約定亦不
    當加重被告之責任。
  (四)從而，足認兩造簽訂之系爭競業禁止協定書第1 條第2 項第
    2 款關於「乙方（被告）與甲方（原告）終止勞動服務契約
    後，乙方同意於離職後不接受原甲方曾服務之客戶」之約定
    ，並未具備合理性，不當限制被告之工作權及生存權，有背
    於公共秩序及善良風俗而無效。
七、綜上所述，被告自原告公司離職後，固有「被動接受」其於
    原告公司任職期間所服務之客戶乙○○，而違反系爭競業禁
    止協定書第1 條第2 項第2 款關於「乙方（被告）與甲方（
    原告）終止勞動服務契約後，乙方同意於離職後不接受原甲
    方曾服務之客戶」之約定，惟上開條款不當限制被告之工作
    權及生存權，有背於公共秩序及善良風俗，應屬無效；從而
    ，原告以被告違反上開無效約款為由，請求被告賠償任職期
    間所領取薪資132,000 元4 倍之懲罰性違約金528,000 元（
    132,000 ×4 ＝528,000） ，為無理由，應予駁回。而原告
    之訴既經駁回，其假執行之聲請亦失所附麗，應併予駁回。
八、本件事證已臻明確，兩造其餘之攻擊防禦方法及舉證，核與
    判決結果不生影響，爰不一一論列，附此敘明。
九、據上論結，本件原告之訴為無理由，依民事訴訟法第78條，
    判決如主文。
中    華    民    國    98    年    3     月    31    日
                  民事第一庭  法  官  郭瓊徽
上為正本係依原本作成。
如不服本判決，應於送達後20日內，向本院提出上訴狀並表明上
訴理由，如於本判決宣示後送達前提起上訴者，應於判決送達後
10日內補提上訴理由書（須附繕本）。
中    華    民    國    98    年    3     月    31    日
                              書記官  簡文清
附表（客戶乙○○與原告公司職員「燕蘭」之通話譯文）
┌───────────────────────────────┬───┐
│客戶：.... 我 上次不是出國，她（被告）突然說不要做，不做，你要│本院卷│
│      再找一個來，我不在家，會合不合不知，我就跟伊（被告）講留│第111 │
│      下來，留下來那段時間伊（被告）有來跟我做，她（被告）也是│頁    │
│      有來跟我們做啦，她（被告）是講，她也沒有講什麼拉，我是跟│      │
│      她（被告）講我會保密拉，因為我想說因為我沒有要請很久嘛，│      │
│      我是要講，其實我出國回來我就不要用她（被告）了，你知沒有│      │
│      ，阿這段時間你講要別人來，要合不合我不知呀，所以我出國的│      │
│      時候，二個月我有請她（被告）來拉，叫她（被告）來攏現金給│      │
│      她（被告），攏我兒子跟她（被告）接觸的..... 你不要講喔，│      │
│      因為這也不是她（被告）一直要給我接，是我給她（被告）講，│      │
│      一直換來換去不然先給我處理.... 看 出國怎麼樣看怎麼樣再決│      │
│      定啦，安奈啦。我也沒講一定給她（被告）做，因為算已經適應│      │
│      呀對吧....... 結果我出國時既然一個人來掃我擱還能接受，二│      │
│      個人來掃擱掃成這個樣子，我覺得太離譜，這樣乾脆一個人來掃│      │
│      就好，也沒有比較乾淨，所以我也不能嫌人家（被告）拉      │      │
├───────────────────────────────┼───┤
│燕蘭：秀枝，我是燕蘭拉，我們今天要過去服務，你知道喔          │本院卷│
│客戶：我知道                                                  │第111 │
│客戶：你們要一起過來嗎....我兒子今天在家，所以他房間不用打掃  │、112 │
│燕蘭：你上次有跟我說慧萍（被告）的事，我有問我們人資耶，我們人│頁    │
│      資講                                                    │      │
│客戶：我是講嘿喔，我不要理那個喔                              │      │
│燕蘭：不會拉                                                  │      │
│客戶：我是講那個喔                                            │      │
│燕蘭：我是講我攏有簽定那個禁止那個什麼競業條款那種            │      │
│客戶：那現在是有幾個人說嗎                                    │      │
│燕蘭：有阿，有好幾個客戶在講阿                                │      │
│客戶：安奈喔，她昨天打電話來問我很多問題，我是說              │      │
│燕蘭：什麼人阿                                                │      │
│客戶：郭小姐                                                  │      │
│燕蘭：哪一位郭小姐，誰是郭小姐                                │      │
│客戶：她說她姓郭，我阿知，給我打掃那個不是姓郭嗎              │      │
│燕蘭：喔，慧萍姓郭，我不知道她姓啥                            │      │
│客戶：你不要叫我作證，我是不要喔                              │      │
└───────────────────────────────┴───┘


司法院資訊處製作；財團法人民間司法改革基金會備份。
